臺灣高等法院花蓮分院刑事判決
111年度原侵上訴字第15號
上  訴  人  臺灣花蓮地方檢察署檢察官
被      告  余智葦



選任辯護人  陳鈺林律師(法扶律師)  
上列上訴人因被告妨害性自主案件，不服臺灣花蓮地方法院110
年度原侵訴字第11號中華民國111年4月29日第一審判決（起訴案
號：臺灣花蓮地方檢察署110年度偵字第205號），提起上訴，本
院判決如下：
    主  文
上訴駁回。
余智葦緩刑貳年，並應依附件二「和解成立內容」第一項所示內
容履行賠償義務。緩刑期間付保護管束。
    事實及理由
一、經本院審理結果，認第一審以被告余智葦於民國109年8月3
    日與告訴人A女（下稱A女）為性交行為部分，綜酌卷內事證
    ，僅得認被告於行為時主觀上有A女為14歲以上未滿16歲之
    女子之認知，是公訴意旨所認被告此部分涉犯刑法第227條
    第1項之對於未滿14歲之女子為性交罪嫌，尚有未洽，惟其
    基本事實相同，且已當庭告知被告所涉犯之罪名，無礙於其
    防禦權之行使，爰依刑事訴訟法第300條之規定，變更起訴
    法條，並依刑法第227條第3項之對於14歲以上未滿16歲之女
    子為性交罪論處。又被告為中度智能障礙，於本案行為當時
    之心神狀態符合刑法第19條第2項「致其為意思表示或受意
    思表示，或辨識其意思表示之效果之能力，顯有不足」之狀
    態，爰依刑法第19條第2項之規定，減輕其刑。復以行為人
    責任為基礎，審酌被告與A女於網路交友軟體認識，雖知不
    得對於14歲以上未滿16歲之女子為性交行為，仍貿然與14歲
    以上未滿16歲之A女為性交行為1次，影響A女身心發展，所
    為實不可取；惟念及被告始終坦承犯行之犯後態度，前無犯
    罪紀錄之素行，有臺灣高等法院被告前案紀錄表在卷可按，
    又被告行為時年紀尚輕，犯罪之手段尚屬平和；兼衡其自陳
    ○○畢業之智識程度，業工，薪水均交給叔叔，需扶養弟妹，
    現與祖父母同住，本身有中度智能障礙等一切情狀，就被告
    所犯對於14歲以上未滿16歲之女子為性交罪量處有期徒刑3
    月，並敘明被告所犯之罪雖不得易科罰金，然依刑法第41條
    第3項之規定，仍得聲請易服社會勞動，其認事、用法及量
    刑均無不當，應予維持，並引用第一審判決書記載之事實、
    證據及理由（如附件一）。
二、檢察官上訴意旨略以：依我國目前之教育學制，國中學生一
    至三年級之年齡約為13至15歲不等，縱為國中三年級學生，
    待9月份開學後，始滿14歲，被告對上情自難諉為不知。被
    告既已知悉A女係國中生，主觀上自可得知A女「有未滿14歲
    之可能」，自有與未滿14歲之女子性交之不確定故意甚明，
    原判決認被告於行為時主觀上僅有A女為14歲以上未滿16歲
    之女子之認知，認識用法尚嫌未洽，爰請求撤銷原判決等語
    。
三、上訴理由之論斷：
　㈠司法機關所製作必須公示之文書，不得揭露性侵害被害人之
    姓名、出生年月日、住居所及其他足資識別被害人身分之資
    訊，性侵害犯罪防治法第12條第2項定有明文。是本判決關
    於A女（真實姓名年籍詳卷）之姓名、住所等足資識別其身
    分之人別資料，依上開規定不得揭露，並以上開代號稱之，
    合先敘明。
　㈡本案並無證據證明被告為本案行為時，明知或可得而知A女斯
    時未滿14歲：
　⒈按犯罪須主觀上對於犯罪事實有所認識，而仍實行客觀事實
    ，主觀意思與客觀事實一致，始足構成。如行為人對於實行
    犯罪事實之主觀意思，與客觀事實不相一致，而有所犯重於
    所知情形者，須依「所犯重於所知，從其所知」之法理，適
    用行為人主觀上所認識之該罪論處。而刑法第227條第1項之
    對於未滿14歲之人性交罪，以被害人之年齡係未滿14歲為要
    件，雖不以行為人明知被害人未滿14歲為必要，但仍須證明
    行為人有對未滿14歲者為性交行為之不確定故意，亦即行為
    人須預見被害人係未滿14歲者，且對於與未滿14歲者為性交
    並不違背其本意，始足當之。至行為人在客觀上雖有與未滿
    14歲之人為性交之行為，然而其主觀上所認識之被害人年齡
    為14歲以上時，亦即其對於被害人實際為未滿14歲之人並無
    認識或預見，而欠缺對於與未滿14歲之男女為性交行為之犯
    罪故意（包括直接故意及間接故意）時，本諸上開法理，自
    不能以刑法第227條第1項之罪相繩，而應適用行為人主觀上
    所認識之輕罪論處。
　⒉A女係96年4月出生乙節，有代號與真實姓名對照表在卷可查
    （見彌封卷第27頁），其於與被告為性交行為即109年8月3
    日時，已近13歲4個月，幾滿14歲，且觀之A女在交友軟體中
    所提供與被告之近照及自拍照，A女均有刻意化妝打扮（見
    彌封卷第9頁），已非通常人依一般注意程度可得知悉其為
    未滿14歲之人，遑論係認知理解能力有限且具有中度智能障
    礙之被告。檢察官上訴意旨雖以依我國目前之教育學制，縱
    為國中三年級學生，待9月份開學後，始滿14歲，被告既坦
    承知悉A女就讀國中，主觀上自可預見A女未滿14歲等語。查
    依我國國民教育制度，倘別無特別因素提早或延後入學，國
    中學生之年齡，固介於12歲至15歲之間，然被告為中度智能
    障礙者，心智功能約僅小學中低年級，即心智年齡約6-7歲
    ，對於一般語意之認識有限且常常解釋錯誤，認知能力不佳
    ，對事物的判斷、邏輯推理等方面有障礙，對外在事物之知
    覺感受行為能力、現實判斷力可能有不符合常理的判斷，此
    有臺灣基督教門諾會醫療財團法人門諾醫院111年1月26日基
    門醫亮字第000-0000號函檢附之精神鑑定報告書附卷可參（
    見原審卷第149至161頁）。且由被告回答本院於111年7月5
    日詢問其現在年齡及就讀國中年齡之經過，即「（問：你現
    在幾歲？）25」【本院按：被告斯時實際年齡為24歲又6月
    】、「（問：就你的認知，國中生的年齡是幾歲到幾歲？）
    我國中15歲」、「（問：你國中一年級的時候幾歲？）不知
    道怎麼算」（見本院卷第61頁）等情觀之，亦可徵被告對年
    齡的計算及理解、判斷能力確實不佳。又A女從未告知被告
    其正確年齡，被告僅知A女為未成年人等情，業據A女於警詢
    時證述明確（見警卷第23頁），是依被告為中度智能障礙，
    心智功能約僅小學中低年級之智識程度，尚難僅因被告知悉
    A女為國中生乙情，即認被告對於A女當時係未滿14歲之人乙
    情，當然有所預見。基此，被告供稱其不知且無法預見A女
    未滿14歲，主觀上認知A女為14歲以上未滿16歲之少女等情
    ，應屬非虛。此外，復無其他確切證據足以證明被告於109
    年8月3日在被告住處與A女為性交時，主觀上明知或可得而
    知A女係屬未滿14歲之女子，基於罪證有疑、利歸被告之法
    則，應採有利於被告之認定。從而，被告於上開時、地與A
    女為性交時，客觀上固符合對未滿14歲之女子為性交，然因
    被告行為時主觀認知A女係14歲以上未滿16歲之少女，是被
    告本案與A女為性交行為，依上開說明，應依對14歲以上未
    滿16歲之女子性交罪論處，尚難遽以對未滿14歲之女子為性
    交罪相繩。原審同此認定，並無違誤，檢察官仍執前詞上訴
    ，本院尚難憑採。
四、綜上所述，原判決就本案之認事、用法及量刑均無違誤，應
    予維持。檢察官之上訴意旨為無理由，應予駁回。
五、緩刑：
　　被告前未曾因故意犯罪而受有期徒刑以上刑之宣告，此有臺
    灣高等法院被告前案紀錄表在卷可稽，其因一時失慮，致罹
    刑章，惟其犯後始終坦承犯行，深表悔悟，並於本院審理期
    間與告訴人達成和解，此有臺灣花蓮地方法院111年7月20日
    和解筆錄附卷可參（見本院卷第105頁至第106頁），復經告
    訴人當庭表示同意給予被告緩刑之機會(見本院卷第99頁)，
    是本院衡酌上情，認被告年紀尚輕，倘令其即刻入監接受刑
    罰執行，未必對於被告之再社會化及犯罪行為之矯治有所助
    益。從而，本院認被告經此偵審程序及科刑教訓後，既已知
    所警惕，諒無再犯之虞，本案所宣告之刑以暫不執行為適當
    ，爰依刑法第74條第1項第1款之規定，併予宣告緩刑2年，
    以勵自新。另為促使被告深刻記取教訓，並督促被告履行上
    開和解內容，爰依第74條第2項第3款之規定，命被告於緩刑
    期間內應依附件二和解筆錄「和解成立內容」第一項所示內
    容履行賠償義務，併依刑法第93條第1項第1款之規定，諭知
    被告應於緩刑期間付保護管束，期能使被告於保護管束期間
    ，培養正確之法治觀念，俾予適當追蹤。另倘被告未遵期履
    行前開負擔且情節重大，足認原宣告之緩刑難收其預期效果
    ，而有執行刑罰之必要者，告訴人得請求檢察官向法院聲請
    依刑法第75條之1第1項第4款之規定撤銷其緩刑之宣告，附
    此敘明。
據上論斷，應依刑事訴訟法第368條、第373條，判決如主文。
本案經檢察官羅國榮提起公訴，檢察官蕭百麟提起上訴，檢察官
黃怡君到庭執行職務。　
中　　華　　民　　國　　111 　年　　8 　　月　　31　　日
                  刑事庭審判長法  官  林慧英
　　　　　　　　　　　　　　　法  官  李水源
　　　　　　　　　　　　　　　法  官  謝昀璉 
以上正本證明與原本無異。
如不服本判決，應於收受送達後20日內向本院提出上訴書狀，其
未敘述理由者，並得於提起上訴狀後20日內向本院補提理由書（
均須按他造當事人之人數附繕本）「切勿逕送上級法院」。
告訴人或被害人如對於本判決不服者，應具備理由請求檢察官上
訴，其上訴期間之計算係以檢察官收受判決正本之日期為準。
因疫情而遲誤不變期間，得向法院聲請回復原狀。
中　　華　　民　　國　　111 　年　　8 　　月　　31　　日
                              書記官  劉又華
附錄本案論罪科刑法條：
中華民國刑法第227條
（未成年人）
對於未滿十四歲之男女為性交者，處3年以上10年以下有期徒刑
。
對於未滿十四歲之男女為猥褻之行為者，處6月以上5年以下有期
徒刑。
對於十四歲以上未滿十六歲之男女為性交者，處7年以下有期徒
刑。
對於十四歲以上未滿十六歲之男女為猥褻之行為者，處3年以下
有期徒刑。
第1項、第3項之未遂犯罰之。
●附件一：
臺灣花蓮地方法院刑事判決
110年度原侵訴字第11號
公  訴  人  臺灣花蓮地方檢察署檢察官
被      告  余智葦
選任辯護人  陳鈺林律師(法扶律師)
上列被告因妨害性自主案件，經檢察官提起公訴（110年度偵字
第205號），本院判決如下：
    主  文
余智葦對於十四歲以上未滿十六歲之女子為性交，處有期徒刑參
月。 
    事  實
余智葦因中度智能不足，致其辨識行為違法或依辨識而行為之能
力顯著降低，其透過網路交友軟體認識代號BS000-A109169號之
女子（民國96年4月生，名籍詳卷，下稱A女），其主觀上認A女
於109年8月3日為14歲以上未滿16歲之女子，而基於對於14歲以
上未滿16歲之女子為性交之犯意，於109年8月3日，在其位於花
蓮縣之住處內（地址詳卷），未違反A女之意願，以其陰莖插入A
女陰道，對A女為性交1次。
    理  由
壹、證據能力部分
　　本判決所引用被告余智葦以外之人於審判外之言詞或書面陳述，當事人、辯護人均同意作為證據，亦未於言詞辯論終結前聲明異議，本院審酌前開證據作成或取得狀況，均無非法或不當取證之情事，亦無顯不可信情況，故認為適當而均得作為證據。是前開證據，依刑事訴訟法第159條之5規定，均具有證據能力。其餘認定本案犯罪事實之非供述證據，查無違反法定程序取得之情形，依刑事訴訟法第158條之4規定，亦具證據能力。
貳、實體部分
一、認定犯罪事實所憑證據及理由
　　上開犯罪事實，業據被告於警詢、偵查、本院準備程序及審
    理時均坦承不諱，核與證人即告訴人A女於警詢時所為證述
    大致相符，且有對話紀錄截圖、指認犯罪嫌疑人紀錄表、花
    蓮縣政府社會處保護性個案知會單、佛教慈濟醫院財團法人
    花蓮慈濟醫院110年12月2日慈醫文字第0000000000號函暨附
    件病歷、臺灣基督教門諾會醫療財團法人門諾醫院111年1月
    26日基門醫亮字第000-0000號函暨附件精神鑑定報告書、真
    實姓名對照表在卷可佐，足認被告所為任意性自白與事實相
    符，應堪採信。綜上，本件事證明確，被告對於十四歲以上
    未滿十六歲之女子為性交犯行堪以認定，應予依法論科。
二、論罪科刑
　㈠按刑法上犯罪之故意，祇須對於犯罪事實有所認識，有意使
    其發生或其發生不違背其本意，仍予以實施為已足，不以行
    為人主觀之認識與客觀事實兩相一致為必要，故行為人主觀
    上欲犯某罪，事實上卻犯他罪時，依刑罰責任論之主觀主義
    思潮，首重行為人之主觀認識，應以行為人主觀犯意為其適
    用原則，犯罪事實與行為人所知有異，依「所犯重於所知者
    ，從其所知」之法理，自應適用行為人主觀上所認識之該罪
    論處（最高法院104年度台上字第265號刑事判決意旨參照）
    。經查，A女係96年4月出生，有其個人戶籍資料、真實姓名
    對照表附卷足稽（見彌封卷第27頁），是本案被告行為時，
    A女為年滿13歲、未滿14歲之女子。被告雖供稱：我知道A女
    讀○○國中（校名詳卷）等語。惟參諸A女於警詢時陳述：被
    告知道我未成年，但我的正確年紀被告不清楚等語（見警卷
    第23頁），復觀諸2人之對話截圖，2人聊天過程中從未提及
    A女年齡（見偵卷第33至43頁），堪認A女確實未向被告提及
    其年齡。而參酌被告與A女於網路交友軟體上認識至發生性
    行為僅約半個月，此經A女於警詢時陳述明確(見警卷第21頁
    )，故雙方認識時間非長，而自A女傳送予被告之自拍照中，
    可見A女眼尾畫有深色眼線（見彌封卷第9頁），又我國國民
    教育制度，倘別無特別因素提早或延後入學，國中學生之年
    齡應係介於12歲至15歲之間，本院考量本案中A女從未告知
    被告年齡，2人認識時間不長且衡以一般人化妝後可能造成
    其外表看起來比實際年齡成熟之情形，再卷內並無其他證據
    足證被告於行為時確實知悉A女未滿14歲，揆諸前開說明，
    依「所犯重於所知，從其所知」法理，基於罪證有疑、利歸
    被告之法則，應採取有利於被告之認定，而認被告主觀上係
    認知A女為14歲以上未滿16歲之女子。公訴意旨認被告所為
    係犯刑法第227條第1項之對於未滿14歲之女子為性交罪，即
    有未恰，惟因係屬同一基本社會事實，並經本院當庭告知變
    更後之罪名（見本院卷第281頁），而保障被告之防禦權，
    本院即得依刑事訴訟法第300條變更論罪法條。
　㈡核被告所為，係犯刑法第227條第3項之對於十四歲以上未滿
    十六歲之女子為性交罪。又上開條文係以被害人年齡係14歲
    以上未滿16歲所設特別處罰規定，自無庸依兒童及少年福利
    與權益保障法第112條第1項前段規定加重其刑。
　㈢被告依刑法第19條第2項規定減輕其刑：
　　按刑法第19條有關行為刑事責任能力之規定，係指行為人於
    行為時，因精神障礙或其他心智缺陷之生理原因，其辨識行
    為違法之能力（學理上稱為辨識能力）或依其辨識而行為之
    能力（學理上稱為控制能力），因而不能、欠缺或顯著減低
    之心理結果者而言。其中精神障礙或其他心智缺陷之生理原
    因要件，事涉醫學上精神病科之專門學識，自有選任具該專
    門知識經驗者或囑託專業醫療機構加以鑑定之必要。倘經鑑
    定結果，行為人行為時確有精神障礙或其他心智缺陷，則其
    辨識行為違法或依其辨識而行為之能力，是否屬於不能、欠
    缺或顯著減低之心理結果，應由法院本於職權判斷評價之（
    最高法院105年度台上字第1427號刑事判決意旨參照）。經
    查，經本院囑託門諾醫院鑑定被告為本案犯行時之精神狀態
    ，該院回覆之鑑定結果略以：⒈精神科診斷：中度智能不足⒉
    結論：個案（即被告）自小呈現智能發展遲緩，其抽象認知
    及人際能力發展障礙，學習能力、溝通能力、意思表達能力
    受限。對於一般語意之認識有限且常常解釋錯誤。…以其中
    度智能障礙之功能（約小學中低年級心智功能），評估其記
    憶力、認知理解能力有限…依以上資料，鑑定判斷行為當時
    之心神狀態符合刑法第19條第2項「致其為意思表示或受意
    思表示，或辨識其意思表示之效果之能力，顯有不足」之狀
    態等情，有臺灣基督教門諾會醫療財團法人門諾醫院111年1
    月26日基門醫亮字第000-0000號函暨附件精神鑑定報告書附
    卷可憑（見本院卷第149至161頁）。上開精神鑑定報告書係
    參酌被告病史、個人生活史、卷內相關證據，本於專業知識
    與臨床經驗，綜合被告症狀所為判斷，無論鑑定人之資格、
    理論基礎、鑑定方法及論理過程，均無瑕疵，所為上開鑑定
    結果，自屬可採。是本院審酌被告前揭精神鑑定結果，認被
    告為本案犯行時，其精神狀態雖未達到不能辨識其行為違法
    或欠缺依其辯識而行為之程度，惟其辨識行為違法或依其辨
    識而行為之能力已因前揭精神障礙而顯著降低，應依刑法第
    19條第2項規定，減輕其刑。
  ㈣辯護人雖以：被告有中度智能障礙，對於刑法第227條與14歲
    以上未滿16歲之女子性交規定，缺乏認識，難期待被告瞭解
    刑罰規範，故可非難性低於一般人，應依刑法第16條規定免
    除或減輕其刑。惟按：刑法第16條所規定之違法性錯誤之情
    形，採責任理論，亦即依違法性錯誤之情節，區分為有正當
    理由而無法避免者，應免除其刑事責任，而阻卻犯罪之成立
    ，至非屬無法避免者，則不能阻卻犯罪成立，僅得按其情節
    減輕其刑之不同法律效果。然法律頒布，人民即有知法守法
    義務；是否可以避免，行為人有類如民法上之善良管理人之
    注意義務，不可擅自判斷，任作主張。而具反社會性之自然
    犯，其違反性普遍皆知，自非無法避免(最高法院100年度台
    上字第156號刑事判決意旨參照)。查被告於警詢時自承知道
    與未成年人發生性行為已觸法，於精神鑑定時亦向醫生表示
    知道不可與未成年女性發生性行為等情(見警卷第13頁、本
    院卷第153頁)，足見被告對自己本案犯行具有違法性認識，
    並無刑法第16條所規定違法性錯誤之情形，自無刑法第16條
    規定之適用。
　㈤爰審酌被告與告訴人於網路交友軟體認識，雖知不得對於14
    歲以上未滿16歲之女子為性交行為，仍貿然與14歲以上未滿
    16歲之告訴人為性交行為1次，影響告訴人身心發展，所為
    實不可取；惟念及被告始終坦承犯行之犯後態度，前無犯罪
    紀錄之素行，有臺灣高等法院被告前案紀錄表在卷可按，又
    被告行為時年紀尚輕，犯罪之手段尚屬平和，且其雖有調解
    意願，然因告訴人表示無調解意願（見本院卷第73至74、83
    頁），致未能達成調（和）解；兼衡其自陳○○畢業之智識程
    度，業工，薪水均交給叔叔，需扶養弟妹，現與阿公、阿嬤
    同住，本身有中度智能障礙等一切情狀，量處如主文所示之
    刑。又被告所犯之罪雖不得易科罰金，然依刑法第41條第3
    項之規定，仍得聲請易服社會勞動，附此敘明。
　㈥不予緩刑之說明
　　辯護人雖請求給予被告緩刑之宣告，惟被告知悉告訴人為14
    歲以上未滿16歲之人，竟仍與告訴人為性交行為，影響告訴
    人身心甚鉅，其於犯罪後雖已坦承全部犯行，然其迄未能與
    告訴人達成和解並取得告訴人之原諒，可知告訴人所受損害
    迄今未獲任何填補，而本院已參酌被告中度智能不足、犯罪
    情節及犯後態度等，適度量刑，再經審酌上開情狀，認無以
    暫不執行為適當之情形，故不併予緩刑之宣告。
　㈦被告無刑法第87條第2項施以監護處分之必要
　　末按有第19條第2項及第20條之原因，其情狀足認有再犯或
    有危害公共安全之虞時，於刑之執行完畢或赦免後，令入相
    當處所，施以監護。但必要時，得於刑之執行前為之，被告
    行為時即111年2月18日修正公布前之刑法第87條第2項定有
    明文。查本案被告固因刑法第19條第2項之規定減輕其刑，
    惟考量前開精神鑑定結果被告為中度智能不足，其辨識能力
    或控制能力僅係顯著減低而非不能或欠缺，且前開精神鑑定
    報告記載被告性侵害危險評估為「中低再犯風險」，被告亦
    有定期接受慈濟醫院之心理衡鑑，此外，被告在本案發生前
    、後，均無涉犯其他妨害性自主案件之情形，有臺灣高等法
    院被告前案紀錄表在卷可查，故無具體事證足認被告有再犯
    或危害公共安全之虞，本院審酌上情，認無令被告入監護處
    所施以監護處分之必要，附此敘明。
據上論斷，應依刑事訴訟法第299條第1項前段、第300條，判決
如主文。
本案經檢察官羅國榮提起公訴，檢察官江昂軒、蕭百麟到庭執行
職務。
中　　華　　民　　國　　111 　年　　4 　　月　　29　　日
　　　　　　　　　刑事第五庭  審判長  法　官  粘柏富　
　　　　　　　　　                    法　官  邱韻如
　　　　　　　　　　　　　　　   　　 法　官  施孟弦